【裁判字號】    89,家上,97
【裁判日期】    900327
【裁判案由】    離婚
【裁判全文】
臺灣高等法院民事判決  八十九年度家上字第九七號
      上  訴  人  乙○○
      被  上訴人  甲○○
右當事人間離婚事件，上訴人對於中華民國八十九年一月二十八日臺灣板橋地方法院
八十八年度婚字第七九二號第一審判決提起上訴，並為訴之追加，本院判決如左：
    主    文
上訴及追加之訴均駁回。
第二審訴訟費用（包括追加之訴）由上訴人負擔。
    事    實
甲、上訴人方面：
一、聲明：
  (一)原判決廢棄。
  (二)准上訴人與被上訴人離婚。
二、陳述：除與原判決事實相同者引用外，補陳如下：
  (一)被上訴人係先毆打伊之後，伊始與訴外人王金和有通姦行為，並非被上訴人所言
    ，係因伊有通姦行為，被上訴人才毆打伊。
  (二)兩造於民國八十二年分居至今，被上訴人均不支付家庭生活及子女教育費用，對
    子女不聞不問，兩造婚姻已無回復之望，有民法第一千零五十一條第二項不能維
    持婚姻之重大事由。
三、證據：除援用一審所提證據外，補提家庭暴力事件驗傷診斷書等件影本為證，並
    聲請詢問證人周佩璇、曾景崧。
乙、被上訴人方面：
一、聲明：駁回上訴。
二、陳述：除與原判決事實相同者引用外，補陳如下：
  (一)被上訴人之所以於八十七年十一月間與上訴人發生口角，並為傷害之行為，乃肇
    因於上訴人與訴外人王金和通姦，且於分居前亦無虐待上訴人之行為。
  (二)兩造間縱有難以維持婚姻之事由亦係可歸責於上訴人，上訴人自不得以自招之破
    綻為由訴請離婚。且上訴人係以兩造子女就學問題為由，要求與被上訴人暫時別
    居，被上訴人按月支付上訴人新台幣（下同）四萬元以支付家庭生活及子女教育
    費用，然上訴人趁暫時別居之際，與王金和通姦，並侵吞被上訴人三百多萬元之
    款項，竟謊稱被上訴人未支付家庭生活費用，企圖製造雙方婚姻已生破綻之假相
    ，達成上訴人離婚之目的，上訴人係有責之一方，自無離婚請求權之可言。
三、證據：援用一審所提證據。
丙、本院依職權命台北市政府社會局派員調查，提出兩造子女監護權訪視報告書。
    理    由
一、按離婚之訴，得於第一審或第二審言詞辯論終結前，為訴之追加，民事訴訟法第
    五百七十二條第一項定有明文。本件上訴人於原審係依民法第一千零五十二條第
    一項第三款規定，請求離婚，嗣於本院追加併依民法第一千零五十二條第二項規
    定，請求離婚，被上訴人雖不予同意，依前開規定，仍應准許，合先敘明。
二、本件上訴人主張：兩造於六十八年結婚，並育有周君達、周佩璇，婚後因被上訴
    人所經營之德民企業有限公司營運發生困難，乃陸續要求伊向家人借貸，若有不
    遂即施予暴力，伊不得已於八十二年間與被上訴人分居，詎被上訴人於兩人共同
    工作之公司內，仍經常對伊暴力相向，八十七年間更毆傷伊，已達不堪同居虐待
    之地步；況兩造已分居多年，自分居至今，被上訴人均未支付家庭生活及子女教
    育費用，亦未曾探視兩造子女，雙方婚姻已生破綻難以回復等情，爰依民法第一
    千零五十二條第一項第三款及第二項之規定，求為判命被上訴人與上訴人離婚之
    判決。
三、被上訴人則以：伊並無暴力傾向，八十七年十一月間之傷害行為，係因獲悉上訴
    人與他人通姦，兩造發生口角，一時忿激所致，非屬不堪同居之虐待。又兩造分
    居係因子女就學問題，非婚姻已生破綻，伊更按月支付四萬元供上訴人家庭生活
    及子女教育支出，縱婚姻已難維持，亦非可歸責於伊，純係上訴人因通姦一事曝
    光後不願繼續與伊維持婚姻所致，上訴人訴請離婚顯無理由等語，資為抗辯。
四、兩造於六十八年間結婚，育有子周君達（六十九年十一月十五日）、女周佩璇（
    七十一年五月十九日出生），自八十二年起即已分居之事實，為兩造所是認，並
    有戶籍謄本可稽（原審卷第一五頁、第六四頁）。茲就上訴人主張之離婚事由是
    否可採，析述如下：
  (一)上訴人主張被上訴人對其為不堪同居之虐待，請求離婚云云，被上訴人則否認之
    。按民法第一千零五十二條第一項第三款所謂不堪同居之虐待，係指以身體上或
    精神上不可忍受之痛苦，客觀上已達於不堪繼續共同生活者而言，如係夫妻間偶
    爾失和毆打他方，致令受有微傷，如按其情形尚難認為不堪同居之虐待者，不得
    認為他方之請求離婚為有正當理由。（最高法院二十三年上字第六七八號、三十
    四年上字第五七七七號、四十四年台上字第二六判例參照、二十年上字第二三四
    一號）。經查上訴人雖提出七十六年二月十九日左口角部挫傷之診斷証明書（本
    院卷三九頁），證明伊於分居前已經常受被上訴人之毆打，乃致不堪同居而分居
    云云，惟查兩造分居前感情不睦，有爭吵、互毆之情事，雖據兩造之子周君達、
    女周佩璇分別證述在卷（原審卷六七、本院卷四九頁），然渠等僅能證明兩造係
    互毆，並不能證明上訴人係處於挨打之地位，是前開診斷証明書所載之上訴人傷
    勢，非無可能係互毆時所致，此尚不足以證明兩造分居前被上訴人經常毆打上訴
    人，致上訴人受有身體上不可忍受之痛苦，而無法繼續共同生活。又上訴人主張
    於分居期間，被上訴人亦時常對其暴力相向，固據提出八十七年十一月三日之驗
    傷診斷書為證（本院卷二二頁），然觀其傷勢為左眼眶瘀血二乘二公分、右手皮
    下血腫二乘二公分、左手皮下血腫五乘五公分、右大腿皮下血腫六乘四公分、左
    大腿皮下血腫四乘五公分，而一般女性皮膚甚為細嫩，稍有碰撞即有血腫、瘀青
    之現象，而被上訴人之傷勢均為瘀血或血腫，尚非嚴重，被上訴人毆傷上訴人雖
    屬不當，然兩造已分居多年，並未共同生活，被上訴人於八十七年間有毆傷上訴
    人之情事，其情節復非嚴重，難謂被上訴人之傷害行為，客觀上已使上訴人達於
    不堪繼續共同生活之地步。至被上訴人八十七年間毆打上訴人是否肇因上訴人與
    王金和通姦所致，即無庸審酌。再上訴人又主張被上訴人於工作場所亦對伊施以
    暴力云云，然未能舉證以實其說。是上訴人主張被上訴人有民法第一千零五十二
    條第一項第三款之不堪同居虐待之行為，並不足採。
  (二)上訴人主張被上訴人不支付家庭生活及子女教育費用，且兩造分居多年，婚姻已
    無回復之望，有民法第一千零五十一條第二項不能維持婚姻之重大事由云云，被
    上訴人則以：上訴人係以子女就學為由與伊分居，且伊每月支付四萬元予上訴人
    ，縱有不能維持婚姻之重大事由，亦可歸責於上訴人等語為辯。按婚姻乃一男一
    女之兩性結合，以組織家庭，共同生活為目的。是夫妻應以誠摯相愛為基準，相
    互尊重、忍讓與諒解，以共同建立和諧美滿幸福之家庭，故凡有足以破壞婚姻共
    同生活或難以維持共同生活之重大情事發生時，允宜許其離婚以消滅婚姻關係。
    故民國七十四年六月三日修正公布之民法親屬編，就裁判離婚之原因，為應實際
    需要，參考各國立法例，增訂民法第一千零五十二條第二項，明定有同條第一項
    以外重大事由，難以維持婚姻者，亦得請求離婚。夫妻間對於家庭生活之美滿幸
    福，有妨礙之情事，即得認與此之所謂難以維持婚姻之重大事由相當，縱不符同
    條第一項所列各款離婚原因要件，仍得依上開第二項規定訴請離婚，惟依同條第
    二項但書之規定，其事由應由夫妻之一方負責者，僅他方得請求離婚。又按家庭
    生活及子女教育費用，如夫無法分擔時，妻亦有支付之義務。經查兩造曾以上訴
    人父之財產向外抵押舉債，嗣由上訴人償還等情，業據證人曾景崧證述在卷（本
    院卷五○頁），證人周佩璇亦證稱：被上訴人在外負債甚鉅等語（本院卷四九頁
    ），姑不論被上訴人所陳其每月支付上訴人生活費，是否屬實，由前開證人所證
    ，可知被上訴人經濟能力不佳，其縱有未能支付家庭及子女教育費用之情事，亦
    非有能力而故不為之，是此並不足以構成不能維持婚姻之重大事由。再查兩造雖
    因感情不睦，分居多年，惟婚姻關既仍存續，上訴人即不得任意破壞婚姻之完整
    性而與他人通姦，乃上訴人在分居期間，竟與王金和通姦，導致兩造婚姻雪上加
    霜，縱兩造之感情已生破綻，亦非應由上訴人一方負責，上訴人依民法第一千零
    五十二條第二項請求離婚，亦非有據。
五、綜上所陳，上訴人主張被上訴人有民法第一千零五十二條第一項第三款及第二項
    之離婚事由，而請求離婚，即屬無據。原審為上訴人敗訴之判決，並無不合。上
    訴意旨指摘原判決不當，求予廢棄改判，及其追加之訴均無理由，應予駁回。
六、據上論結，本件上訴及追加之訴均無理由。依民事訴訟法第四百四十九條第一項
    、第七十八條，判決如主文。
中      華      民      國    九十    年      三        月   二十七     日
                                臺灣高等法院民事第十七庭
                                    審判長法  官  鄭  雅  萍
                                          法  官  吳  謀  焰
                                          法  官  黃  小  瑩
右正本係照原本作成。
如不服本判決，應於收受送達後二十日內向本院提出上訴書狀，其未表明上訴理由者
，應於提出上訴後二十日內向本院補提理由書狀（均須按他造當事人之人數附繕本）
上訴時應提出委任律師或具有律師資格之人之委任狀；委任有律師資格者，另應附具
律師及格證書及釋明委任人與受任人有民事訴訟法第四百六十六條之一第一項但書或
第二項（詳附註）所定關係之釋明文書影本。
中      華      民      國    九十      年      三      月    二十八    日
                                          書記官  李  佳  樺
附註：
民事訴訟法第四百六十六條之一（第一項、第二項）：
對於第二審判決上訴，上訴人應委任律師為訴訟代理人。但上訴人或其法定代理人具
有律師資格者，不在此限。
上訴人之配偶、三親等內之血親、二親等內之姻親，或上訴人為法人、中央或地方機
關時，其所屬專任人員具有律師資格並經法院認為適當者，亦得為第三審訴訟代理人
。


司法院資訊處製作；財團法人民間司法改革基金會備份。
